臺灣高等法院刑事判決　　　　　　　　94年度上易字第1281號
上　訴　人　臺灣板橋地方法院檢察署檢察官
被　　　告　甲○○
上列上訴人，因被告詐欺案件，不服臺灣板橋地方法院93年度易
字第735號，中華民國94年6月20日第一審判決（起訴案號：臺灣
板橋地方法院檢察署92年度偵續一字第19號），提起上訴，本院
判決如下：
    主  文
上訴駁回。
    理  由
一、公訴意旨略以：被告甲○○係欣典開發股份有限公司（下稱
    欣典公司）之負責人，前因欣典公司於民國88年3 月間，因
    經營有線頻道成效不佳，乃於88年4 月1 日與容冠百貨有限
    公司（下稱容冠公司）簽立頻道合作協議書，雙方約定以「
    統一電視購物」名義對外營業，由容冠公司經營門市業務，
    欣典公司則負責對外批貨，並提供案外人瀧淋企業有限公司
    （下稱瀧淋公司）所經營海山有線電視股份有限公司（下稱
    海山公司）第十一號頻道，作為經營電視購物業務之用，容
    冠公司則應按月支付頻道費新臺幣（下同）60萬元及紅利15
    萬元，共計75萬元予欣典公司，俟至同年8月起調降為65 萬
    元。詎被告意圖為自己不法所有，明知欣典公司所開具交予
  ?瀧淋公司支付有線頻道押金費用面額為120 萬元之支票，於
    88年4月1日已遭提示跳票，且公司尚需承擔美加美公司之債
    務，欣典公司已陷於無資力狀態，竟以支付瀧淋公司押金為
    由，另於88年4月15日向容冠公司收取120萬元之押金，雙方
    並約定將120萬元轉為當年度11、12 月份頻道租金，致容冠
    公司陷於錯誤，乃交付面額為120 萬元之即期支票予欣典公
    司總經理王文仁（另經臺灣板橋地方法院檢察署檢察官以92
    年度偵續一字第19號為不起訴處分確定）收受，王文仁當日
    提示兌領現金後，復交由吳韋葶（經臺灣板橋地方法院檢察
    署檢察官以92年度偵續一字第19號為不起訴處分確定）轉交
    予被告支付美加美公司之債務，嗣88年9月1日起，瀧淋公司
    遂停止播映第十一號頻道之電視購物節目內容，被告因而詐
    得120萬元之不法財物，因認被告涉犯刑法第339條第1 項之
    詐欺取財罪嫌云云。
二、按犯罪事實應依證據認定之，無證據不得認定犯罪事實，為
    修正後刑事訴訟法第154條第2項，定有明文。又刑法第339
    條第1 項詐欺取財罪之成立，以意圖為自己或第三人不法所
    有，以詐術使人將本人或第三人之物交付為要件，所謂以詐
    術使人交付，必須被詐欺人因其詐術而陷於錯誤，若其所用
    方法，不能認為詐術，亦不致使人陷於錯誤，即不構成該罪
    （參照最高法院46年臺上字第260 號判例意旨）。再按，刑
    事訴訟法第161條第1項規定：檢察官就被告犯罪事實，應負
    舉證責任，並指出證明之方法。因此檢察官對於起訴之犯罪
    事實，應負提出證據及說服之實質舉證責任。倘所提出之證
    據，不足為被告有罪之積極證明，或指出證明之方法，無從
    說服法院以形成被告有罪之心證，基於無罪推定原則，自應
    為被告無罪之判決（參照最高法院92年臺上字第128 號判例
    意旨）。
三、本件公訴人認被告甲○○，涉有詐欺取財罪嫌，無非以上揭
    事實，業據告訴人容冠公司之法定代理人乙○○指證明確，
    且有證人洪苡富（原名洪寧）之證詞、欣典頻道合作協議書
    、保管條、欣典公司合作金庫活期存款存摺明細、被告合作
    金庫活期儲蓄存款存摺明細、被告板信商業銀行（下稱板信
    銀行）活期儲蓄存款帳戶明細、欣典公司板信銀行支票存款
    交易對帳單等，資為論據。本院及原審訊據被告甲○○，固
    坦承欣典公司於88年3 月間，因其經營海山有線電視第十一
    頻道之成效欠佳，遂於88年4月1日與容冠公司簽訂頻道合作
    協議書，雙方約定以統一電視購物對外營業，欣典公司曾於
    同月15日收受容冠公司支付120 萬元支票，並獲兌現，欣典
    公司簽發予瀧淋公司之88年8月1日120萬元支票、88年8月20
    日、88年9月1日、88年10月1日、88年11月1日、88年12 月1
    日支票，均遭退票等情事，惟堅決否認有何詐欺取財之犯行
    ，並先後辯稱：其於88年1 月頂下美加美公司，經營瀧淋公
    司提供之海山公司第十一號頻道，嗣於88年2、3月與容冠公
    司合作，並於4 月簽約。欣典公司原本簽發予瀧淋公司之88
    年4月1日期120 萬元支票，因屆期無法兌現，欣典公司後來
    另行簽發88年8月1日之同額支票予瀧淋公司，其認欣典公司
    既已開票給瀧淋公司，作為押金支付之用，容冠公司亦應支
    付120萬元予欣典公司，故欣典公司於88年4月15日向容冠公
    司收取120 萬元，並約定轉作容冠公司88年11月、12月應支
    付予欣典公司之頻道租金。當時其本欲將向容冠公司收取之
    120 萬元支付予瀧淋公司作為押金，但因後來美加美公司之
    貨款較急，才將該120 萬元先支付美加美公司之貨款。瀧淋
    公司係其之好友，亦同意其將120 萬元支付給美加美公司，
    僅需先補發支票予瀧淋公司即可。嗣因欣典公司於同年8 月
    間週轉不靈倒閉，欣典公司方無力繳納先前簽發予瀧淋公司
    之88年8月120萬元支票，其並無詐欺犯行等語。經查：
(一)被告為欣典公司負責人，欣典公司於88年1 月底承接美加美
    公司，並承受美加美公司向瀧淋公司承租之海山公司第十一
    頻道之經營權，經營電視購物，惟因經營成效不佳，欣典公
    司遂於88年4月1日與容冠公司簽訂頻道合作協議書，雙方約
    定合作經營海山有線電視第十一號頻道，並以統一電視購物
    對外營業，合作期間自88年4月1日（原判決誤載為4月1日）
    起至88年12月31日止，由欣典公司提供海山公司第十一號頻
    道，容冠公司則應按月支付欣典公司75萬元之月租費予欣典
    公司，自88年8月起月租費則調降為65 萬元等情，業據被告
    於偵查、法院審理時供承不諱，核與證人即告訴人容冠公司
    之負責人乙○○於原審證述情節相符（參見原審94年5 月11
    日審判筆錄）相符，並有被告與告訴人均不否認其真實性之
    欣典頻道合作協議書、合約書附卷可稽，此部分事實，洵堪
    認定。再者，容冠公司曾於88年4月15日簽發120萬元即期支
    票予欣典公司，由欣典公司副總王文仁收受，並於同日提示
    兌現，將120 萬元票款，分別匯入被告合作金庫銀行積穗分
    行帳號0000000000000 支票存款帳戶與被告板信銀行員山分
    行帳號00000000000000號活期存款帳號乙節，除據被告於法
    院審理中自承在卷，並經同案被告王文仁於偵查中供述明確
    ，且有容冠公司簽發之88年4月15日期120萬元支票影本、匯
    款申請書代收入傳票影本2 紙、被告上開合作金庫銀行積穗
    分行支票存款帳戶與板信銀行員山分行存款帳戶之交易明細
    在卷可佐，此部分情事，亦甚明顯，要堪認定。
(二)本案爭點在於被告是否明知欣典公司於88年4 月間已無資力
    ，仍基於詐欺意圖，向容冠公司負責人乙○○佯稱需支付瀧
    淋公司押金，而使容冠公司陷於錯誤，於88年4 月15日交付
    上開120萬元予欣典公司？茲查：
  (1)容冠公司於88年4月15日支付上開120萬元支票予欣典公司之
    原委及本案之發生經過等情，業據證人乙○○於原審中到庭
    證稱：欣典公司與容冠公司於88年4月1日簽約，雙方合作經
    營購物頻道，約定容冠公司每月給付欣典公司租金60萬元，
    租金紅利15萬元，每月共給付75萬元，後來又調降為每月應
    給付欣典公司65萬元，扣除欣典公司須支付予海山公司之60
    萬元，欣典公司一個月拿取紅利5 萬元，欣典公司實際即在
    賺取中間之佣金。被告當初有開一張88年4月1 日之120萬元
    押金支票予海山公司，被告先請海山公司延期，欣典公司與
    容冠公司簽約後，被告有與伊談到需要款項支付該120 萬元
    押金之支票票款，伊為幫助被告渡過難關，因此交付容冠公
    司為發票人之120 萬元支票給欣典公司副總王文仁，讓被告
    用以支付欣典公司應給付海山公司之120 萬元押金票款，並
    同時約定將容冠公司支付120萬元轉為88年11、12 月份之月
    租費。但後來海山公司將欣典公司之押金支票提示後跳票，
    且欣典公司未依約給付海山公司租金，海山電視第十一號購
    物頻道因此於88年9月1日遭下線停播，此事是海山公司通知
    伊而得知等語（參見原審審判筆錄）。證人即瀧淋公司實際
    負責人洪苡富，亦於偵查及原審中到庭結稱：伊係海山公司
    之股東，伊將海山電視購物四個頻道以瀧淋公司名義包下來
    ，並以一個頻道月租60萬元之代價出租給美加美公司，美加
    美公司本身亦為海山公司之股東，事後王文仁曾來找伊洽談
    ，伊才知道美加美公司後來已於88年4月1日將頻道轉讓給欣
    典公司經營。被告原本開立2張88年4月1 日到期之支票，其
    中一張60萬元之租金支票有兌現，另一張120 萬元之押金支
    票則未兌現，伊那時不認識被告，是王文仁來找伊洽談，稱
    欣典公司頂下美加美公司要多少錢，希望欣典公司應支付之
    120萬元押金能夠先暫緩延後再付，王文仁另外拿了一張 88
    年8月1日之120 萬元押金支票給伊，至於王文仁有無提及欣
    典公司已調到120 萬元，伊則無印象。欣典公司支付給瀧淋
    公司之租金支票在88年8月1日前均有兌現，88年8 月，被告
    簽發之88年8月1日期120萬元支票跳票，另外88年8月20日、
    88年9月1日、88年10月1日、88年11月1日、88年12月1 日均
    60萬元之支票共5 張，亦均跳票，伊因欣典公司之租金支票
    無法兌現，因此伊必須將節目拉下線等情（參見1264號偵查
    卷83、84頁，原審之審判筆錄）。
  (2)依該二位證人之證詞，證人乙○○已明確證稱係因被告向其
    表示需要款項支付欣典公司積欠瀧淋公司之120 萬元押金，
    容冠公司始同意於88年4月15日支付120萬元支票予欣典公司
    ，並約定將之轉作容冠公司88年11月、12月之頻道費用，核
    與同案被告王文仁於偵查中供述：欣典公司有向告訴人收取
    120萬元，紅利30萬元，120萬元乃轉給海山頻道之保證金等
    語相符，且有88年4月15日保管條影本1張在卷為據，是被告
    係以支付瀧淋公司押金為由，於88年4 月15日向容冠公司收
    取120萬元等情，洵堪認定。惟欣典公司確曾交付88年4月1
    日120萬元支票予瀧淋公司，用以支付押金，該120萬元支票
    並未如期兌現，其時，欣典公司與容冠公司已簽約合作經營
    電視購物業務，被告因而向乙○○說明上情，以欲支付瀧淋
    公司押金為由向容冠公司收取120 萬元，雙方並同意將該容
    冠公司支付120萬元轉為同年11月、12 月之頻道租金，究其
    實質乃屬租用頻道費之預繳，被告主觀上是否具有為自己不
    法所有之意圖，或客觀上有何施用詐術之情事，即非無疑。
    又被告雖於88年4月15日自容冠公司處取得120萬元後，未立
    即將之用以繳納應給付予瀧淋公司之押金，反將該120 萬元
    先給付美加美公司之貨款，惟欣典公司因承接美加美公司未
    久，亟需款項支付美加美公司之貨款，欣典公司副總王文仁
    ，復已徵得瀧淋公司實際負責人洪苡富之同意暫緩支付該筆
    120萬元之押金，並由王文仁另行交付被告所簽發之88年8月
    1日120萬元支票予洪苡富以支付押金等節，業據證人洪苡富
    證述無訛，足認被告所稱欣典公司確徵得瀧淋公司之同意，
    以補票之方式展延120 萬元押金之支付期限，應堪採信，自
    難僅以被告未即時將容冠公司交付之120 萬元，支付予瀧淋
    公司作為押金之事實，即率認被告有何詐欺之意圖。
  (3)又欣典公司於88年4月1日與容冠公司簽立頻道合作協議書，
    按月收取頻道費及紅利，雙方合作期間自88年4月1日起至88
    年12月31日止，欣典公司於88年4月15日向容冠公司收取120
    萬元後，持續依約提供海山公司第十一號頻道予容冠公司播
    放使用至88年8月31日，欣典公司於88年8 月1日支付予瀧淋
    公司之月租費支票均有兌現，直至88年8月1日被告支付予瀧
    淋公司之120 萬元支票方因存款不足遭退票，其後，被告或
    欣典公司所簽發88年8月20日、88年9月1日、88年10月1日、
    88年11月1日、88年12月1日均60萬元之支票亦陸續遭退票，
    瀧淋公司因此於88年9月1日停止播放海山公司第十一號頻道
    乙節，業據證人洪苡富、乙○○證述相符在卷，已如前述，
    ，並有被告所簽發88年8月1日之120萬元支票、88年9 月1日
    、88年10月1日、88年11月1日、88年12月1日之60 萬元支票
    、欣典公司簽發之88年8月20日60萬元支票影本各1紙、臺北
    市票據交換所退票理由單影本2 紙等件附卷足參，被告果有
    詐騙容冠公司120萬元之意圖，實無於88年4月15日向容冠公
    司收取120 萬元之款項後，仍依約提供海山公司第十一號頻
    道予容冠公司經營電視購物長達四個多月之理。
  (4)再依被告合作金庫銀行積穗分行帳號0000000000000 之支票
    存款帳戶，於87年9月15日起至88年7月間，欣典公司板信銀
    行員山分行帳號00000000000000號支票存款帳戶於88年3 月
    26日起至同年7 月間之交易往來頻繁，交易金額多為數萬元
    至數十萬元，並無異常現象，亦無退票之情形，被告、欣典
    公司上開二支票存款帳戶於88年8月、9月起方陸續出現退票
    情況，並分別於88年9月27日、88年9月23日經列為拒絕往來
    戶，此有合作金庫銀行雙和分行93年11月23日合金雙和字第
    0930005990號函暨所附支存客戶全部資料查詢單與被告上開
    支票存款帳戶交易明細資料、板信銀行員山分行93年11月19
    日板信員山字第0933350091號函暨所附全戶資料查詢、支票
    退票紀錄查詢及欣典公司上開支票存款帳戶之交易明細資料
    附卷為憑，則被告及公司支票帳戶於88年9 月始遭拒絕往來
    ，要堪認定。再者，被告於偵查中自承其並非專業經營有線
    電視頻道事業，係因王文仁之加入始跨足經營電視購物業務
    ，此亦為告訴人之法定代理人乙○○於偵查中所是認，且有
    欣典公司營業項目資訊查詢資料1 紙存卷可按，足徵被告所
    辯稱：欣典公司係於88年8 月間因經營不善且資金週轉不靈
    而倒閉，欣典公司方無力繳納先前簽發予瀧淋公司之88年8
    月1日期120萬元支票，且無法支付其後之月租費票款等語，
    應非無憑。
  (5)公訴人雖以被告與欣典公司上開二支票存款帳戶於本案事發
    前後之存款餘額，鮮有超過百萬元，實不足支應被告另行簽
    發用以交付瀧淋公司之120萬元支票，因認被告於88年4月15
    日向容冠公司取得120 萬元時，其資力已陷於困難，卻仍於
    取得容冠公司交付之120 萬元後，先行清償美加美公司貨款
    ，並以無法兌現之支票交付於瀧淋公司等情，而認被告詐欺
    之犯行明確。惟衡諸金融實務，因支票存款係無息存款，未
    如一般活期、定期儲蓄存款由金融業者依照一定利率支付存
    款人利息，是支票帳戶所有人平常未將資金存放於支票存款
    帳戶，僅於必要時，方將所需款項轉入支票存款帳戶以供支
    付往來，公訴人以被告與欣典公司支票存款帳戶內之存款餘
    額鮮有超過百萬元，推認被告於向容冠公司取得120 萬元時
    ，資力已有不足，自嫌速斷。況且，債務人於支付困難之際
    ，向外尋求資金來源，在刑事訴訟上並非當然得以據以認定
    成立詐欺取財罪名，茲以行為人之意思狀態觀之，倘不能積
    極證明其當時即已蓄意拒絕履行債務，實不得輒因其行為時
    資力有限而指為意圖不法所有。再者，企業經營者為牟取最
    大之經濟效益，以週轉調度之方式，活絡資金之運用，事所
    恆有，本件被告係以支付瀧淋公司押金為由向容冠公司取得
    120萬元，並約定將之轉換為容冠公司88年11月、12 月頻道
    月租費，而被告因美加美公司之貨款期限較為急迫，且欣典
    公司副總王文仁已徵得瀧淋公司負責人洪苡富之同意展延押
    金之支付期限，因此被告於取得容冠公司支付之120 萬元後
    ，先將之轉挪為給付美加美公司之債務，應屬其企業經營上
    財務調度之範疇。且被告於與容冠公司簽約及向容冠公司收
    取120萬元後，仍繼續提供海山公司第十一號頻道至88年8月
    31日止，雖事後欣典公司因經營不善與資金調度困難，致被
    告未能如期支付瀧淋公司88年8月1日之120 萬元押金票款與
    其後之頻道月租費，進而使瀧淋公司於88年9月1日停止該頻
    道之播放，然此究屬民事債務不履行糾紛，要難以被告事後
    債信違反之狀態，遽認其於向容冠公司收取120 萬元費用之
    初，即有騙取容冠公司財物之詐欺犯意。
  (6)被告另辯稱瀧淋公司與其係好友，因此瀧淋公司同意其將容
    冠公司120 萬元先支付予美加美公司云云，雖與證人洪苡富
    前所證稱：伊那時並不認識被告，係王文仁來找伊洽談，王
    文仁有無提及欣典公司已調得120 萬元部分伊無印象等語，
    不相符合，被告嗣亦於原審時陳明其並不認識洪苡富在卷，
    （參見原審之審判筆錄），惟證人洪苡富確曾同意欣典公司
    另以88年8月1日期之支票給付120 萬元之押金乙節，已論敘
    如前，自無從以被告之陳述，稍有前後不一致之情形，逕執
    為被告確有詐欺之不利認定。綜上所述，本案應屬民事債務
    不履行之紛爭，被告上開所為，核與刑法第339條第1項詐欺
    取財罪之要件，明顯有間。此外，公訴人所舉事證，均無從
    使法院形成對被告有罪確信，復查無其他積極證據足資證明
    被告有何詐欺取財之犯行，原審因而為被告無罪之諭知，經
    核自無不合。
四、檢察官上訴意旨略稱：
(一)被告於向容冠公司取得120 萬元款項之時，係向容冠公司負
    責人乙○○表示，欲將該120 萬元交付予瀧淋公司做為已積
    欠120 萬元押金之用，瀧淋公司負責人乙○○始同意先支付
    該120萬元予被告，其後，並將之抵付11、12 月份租費乙節
    ，業經證人即告訴代表人乙○○於本署偵查中，及法院審理
    時指證明確，且為被告所不否認，則被告嗣後並未將之交付
    予瀧淋公司，而逕行挪為他用，是否未有施用詐術之行為，
    已非無疑。
(二)又衡諸一般商業交易常情，被告與容冠公司雖有簽訂合作協
　　議，但若無「特殊情事」，容冠公司實無預先支付120 萬元
    款項予被告之理，被告既係以「欲支付瀧淋公司押金」為由
    ，欲向容冠公司取得120 萬元，則容冠公司為免因被告未支
    付押金而遭停播電視購物頻道此等營業損失之情事發生，乃
    陷於錯誤而同意交付120 萬元予被告，自應認被告係以「欲
    支付頻道廠商押金」等詞為詐術，以遂行其周轉資金予另所
    經營美加美公司使用之目的。
(三)再依被告及欣典公司於板信銀行員山分行之支票存款帳目，
　　及被告於合作金庫銀行雙和分行之支票存款帳戶交易明細所
    顯示，該些帳戶於事發前後之存款餘額，鮮少有超過百萬元
    者，雖於該段時間有多次正常交易往來，但均不足支應被告
    另行所簽發用以交付瀧淋公司之120 萬元之支票（發票日為
    88年8月1日），另參照證人乙○○之證詞，被告所經營欣典
    公司，於88年4 月間，即已無資力支付應繳付予瀧淋公司之
    押金，以上二點均足以證明被告於向容冠公司取得120 萬元
    之時，其資力已陷入困難，被告知悉此情，卻仍向容冠公司
    取得120 萬元之後，先行清償美加美公司之債務，則其對於
    事後無法實際支付瀧淋公司該120 萬元押金一事，顯然有所
    預見，並不違反其本意。
(四)況且，被告對於何以向容冠公司取得該120 萬元款項之原因
    ，初於本署偵查中（91年12月10日偵訊時）供稱「不清楚」
    ，其後改稱該120 萬元係容冠公司付給欣典公司之「押金」
    ，並轉為88年11月、12月之頻道租金云云，不惟先後說法反
    覆不一，且其後說詞，亦核與證人即告訴代表人乙○○到庭
    證詞，該120 萬元係交給被告做為給付予有線電視頻道押金
    之用，以及卷附由欣典公司副總經理王文仁所書立之保管條
    僅載明預收頻道費用，而並未表示為「押金」內容有所差異
    ，足認被告上述說法，應有所保留，若非刻意掩蓋其向容冠
    公司佯稱取得該120 萬元之情形，何須如此？再者被告辯稱
    瀧淋公司與其係好友，因此瀧淋公司同意其將容冠公司120
    萬元先支付予美加美公司云云，亦與證人洪苡富前所證稱：
    其那時並不認識被告，係王文仁來找其洽談，王文仁有無提
    及欣典公司已調得120 萬元部分，其無印象等語不符，益見
    被告上開所辯，要屬卸責之詞，難以採信。
五、惟查，被告之欣典公司向容冠公司收取120 萬元押金，容冠
    公司負責人乙○○知悉被告公司經營現況，而同意先支付，
    並約明供作88年11月、12月頻道租金費，被告公司亦提供頻
    道使用至88年8 月底止等情，已據乙○○於原審時證述甚詳
    在卷，則被告取得該款項行為，是否堪認係施用詐術，即有
    可疑。又被告公司取得該款項後，由公司王文仁向瀧林公司
    取得同意後換票，欣典公司因財物週轉而將該款項先付予美
    加美公司乙節，亦據證人王文仁、洪苡富證述相符在卷，則
    被告之欣典公司於公司資金運用範圍內，如何使用該款，且
    未據為被告私人使用，核與詐欺之構成要件，亦顯不該當。
    此外，欣典公司及被告之支票帳戶，至88年9 月間始遭拒絕
    往來，復有調閱之明細可憑，綜上各情，足認被告辯稱其未
    詐欺云云，尚堪採信。再者，檢察官於本院並未聲請調查何
    項證據，告訴人於原審判決被告無罪，並未請求檢察官提起
    上訴，而告訴代理人於本院審理時，復未具狀向檢察官提出
    證據調查，本院亦認並無依職權調查何項證據之必要，則檢
    察官以上開原審已斟酌審認之事項，再為爭辯，並據以指摘
    原判決不當，核非可取，其上訴核為無理由，應予駁回。
據上論斷，應依刑事訴訟法第368條，判決如主文。
本案經檢察官林秀濤到庭執行職務
中　　華　　民　　國　　94　　年　　10　　月　　27　　日
　　　　　　　　　刑事第九庭  審判長法　官　陳　祐　治
　　　　　　　　　　　　　　　　    法　官　王　炳　梁
　　　　　　 　 　　　　　　　　　　法　官　蔡　聰　明
以上正本證明與原本無異。
不得上訴。
                                    書記官　郭　台　發
中　　華　　民　　國　　94　　年　　10　　月　　27　　日
